臺灣高等法院臺中分院民事判決
109年度重上國更一字第1號
上  訴  人  楊正雄  
訴訟代理人  陳昱瑄律師
            黃禹慈律師
上  訴  人  南投縣政府

法定代理人  林明溱  
訴訟代理人  王士銘律師
複代理人    李國源律師
            王庭鴻律師
參  加  人  南投縣○○鄉○○

法定代理人  邱如平  
訴訟代理人  陳光龍律師
上列當事人間請求國家賠償事件，楊正雄對於民國104年7月15日
臺灣南投地方法院102年度國字第9號第一審判決提起上訴、南投
縣政府提起附帶上訴，經最高法院第一次發回更審，本院於111
年5月31日言詞辯論終結，判決如下：
    主  文
原判決關於駁回楊正雄後開第二項之訴及該部分假執行之聲請暨
訴訟費用之裁判(除確定部分外)均廢棄。
南投縣政府應再給付楊正雄新臺幣1195萬8573元，及自民國103
年5月7日起至清償日止，按週年利率百分之5計算之利息。
楊正雄其餘上訴及追加之訴均駁回。
南投縣政府之附帶上訴駁回。
第一審及第二審（不含追加之訴、附帶上訴等部分）及發回前第
三審之訴訟費用，由南投縣政府負擔100分之75，餘由楊正雄負
擔。
楊正雄追加之訴訴訟費用由楊正雄負擔。
附帶上訴費用由南投縣政府負擔。
本判決第二項，於楊正雄以新臺幣400萬元為南投縣政府供擔保
後，得假執行；南投縣政府以新臺幣1195萬8573元為楊正雄預供
擔保後，得免為假執行。
    事實及理由
甲、程序部分
一、參加人南投縣鹿谷鄉公所(下稱鹿谷鄉公所)之法定代理人原
    為甲○○，嗣變更為邱如平，業據其具狀聲明承受訴訟，並提
    出當選證書為證（本院卷一第93至99頁），核無不合，應予
    准許。
二、按原告就同一訴訟標的法律關係下之不同請求項目間，在原
    應受判決事項聲明之範圍內，將請求金額予以流用，自非法
    所不許，且無「將原訴變更或追加他訴」或「擴張應受判決
    事項之聲明」之情形（最高法院104年度台上字第1961號裁
    定、107年度台上字第3號判決參照）。惟就原告起訴時未請
    求之項目，難認係與原已請求之項目屬同一訴訟標的法律關
    係下，在原應受判決事項聲明範圍內之不同請求，自無從將
    原已請求項目之金額流用至一審未請求之項目。查上訴人楊
    正雄於原審依國家賠償法第3條第1項、第2條第2項後段，請
    求南投縣政府應給付新臺幣（下同）3512萬8953元本息，經
    原審判命南投縣政府應給付302萬6899元本息，另駁回其餘
    請求。楊正雄不服，提起部分上訴，請求南投縣政府應再給
    付1968萬0487元本息，經本院前審判決南投縣政府應再給付
    466萬1207元，並駁回楊正雄其餘上訴。楊正雄提起第三審
    上訴，聲明南投縣政府應再給付768萬8105元，經最高法院
    廢棄發回。楊正雄於本院更審程序減縮醫療費、交通費、看
    護費、薪資及超勤加班費與考績獎金差額等損害之請求金額
    ，另擴張醫療用品費用之請求金額，並聲明南投縣政府應再
    給付楊正雄1234萬9312元。核屬同一訴訟標的法律關係下，
    在原應受判決事項聲明範圍內之不同請求項目間，將請求金
    額予以流用，自應准許，且無追加他訴或擴張應受判決事項
    聲明之情形。惟勞動能力減損之請求為原審所未主張，難認
    係與原已請求之項目屬同一訴訟標的法律關係下，在原應受
    判決事項聲明範圍內之不同請求項目，自無從將原已請求項
    目之金額流用至此一審未請求之項目，是該部分請求仍屬訴
    之追加。惟其追加之訴與原訴請求之基礎事實同一，依民事
    訴訟法第446條第1項、第255條第1項第2款規定，亦應准許
    。
三、楊正雄之上訴聲明原為：㈠原判決關於駁回楊正雄後開第二
    項之訴及該部分假執行暨訴訟費用之裁判均廢棄。㈡南投縣
    政府應再給付楊正雄1968萬0487元及其中1037萬8953元自民
    國103年5月7日起，其中930萬元1534元自104年10月27日起
    按週年利率百分之5計算之利息(本院卷一第107頁以下)。嗣
    變更為上訴聲明：㈠原判決關於駁回楊正雄後開第二項之訴
    及該部分假執行暨訴訟費用之裁判均廢棄。㈡南投縣政府應
    再給付楊正雄1234萬9312元及自103年5月7日起按週年利率
    百分之5計算之利息。追加之訴聲明：㈠南投縣政府應給付楊
    正雄725萬2876元及自105年9月6日起按週年利率百分之5計
    算之利息(本院卷二第293頁以下、第331頁以下、第407頁)
    ，核無不合，應予准許。　
乙、實體部分　　　　
一、楊正雄主張：伊於101年10月8日與友人騎乘自行車，沿南投
    縣鹿谷鄉投95線道路(下稱系爭投95線道路)，由杉林溪往溪
    頭方向直行，行經該道路0.6公里北向車道處（下稱系爭路
    段）時，因路面有缺陷坑洞，尖銳碎石遍佈，致伊所騎之自
    行車後車輪遭碎石扎破，自行車翻覆（下稱系爭事故），伊
    因而受有外傷性脊椎損傷併四肢癱瘓等傷害。系爭路段距離
    修復工程驗收完成僅1年餘，尚在保固期間內，南投縣政府
    卻怠於通知施工單位修復，未鋪設柏油路面，亦未設置警示
    標誌或其他措施以避免行經系爭路段時發生危險，是其就系
    爭路段之管理顯然有所欠缺，伊自得依國家賠償法第3條第1
    項規定，請求南投縣政府賠償伊因此所受包括醫療費用、醫
    療用品費用、交通費、看護費、薪資、超勤加班費、考績獎
    金之差額損害、精神慰撫金等損害(並於本院追加請求勞動
    能力減損之損害)。爰聲明求為命南投縣政府應給付上訴人1
    537萬6211元，及自103年5月7日起至清償日止按週年利率百
    分之5計算之利息(並於本院追加請求南投縣政府應給付752
    萬5876及自105年9月6日起按週年利率百分之5計算之利息)
    之判決；並陳明願供擔保，請准宣告假執行。（未繫屬本院
    部分不贅述）。
二、南投縣政府辯以：
　㈠系爭路段之養護維修權限雖歸屬於伊，但伊於98年間取得交
    通部公路總局第二區養護工程處關於「縣、鄉道觀光風景軸
    線危險路段改善計畫」之補助經費後，即依行政程序第15條
    第1項規定，委任所屬下級機關鹿谷鄉公所進行系爭路段之
    養護及維修工程，鹿谷鄉公所亦以自身名義進行工程之發包
    、驗收及核付工程款予乙○營造有限公司（下稱乙○公司），
    故伊確實將系爭路段之養護工程委由鹿谷鄉公所獨自為之，
    伊對於該路段之養護維修並無疏失。
　㈡楊正雄與友人於當日騎乘自行車，由溪頭往杉林溪方向行進
    ，行經系爭路段時，並無人發生翻車事故，回程由杉林溪往
    溪頭方向行進時，同行友人先行騎乘自行車越過該路段亦未
    發生任何事故，是該路段之坑洞非必然產生使自行車傾倒之
    損害，楊正雄摔傷與系爭路段之坑洞間並非當然具有相當因
    果關係。且依經驗法則，楊正雄騎乘之自行車應是前輪先與
    坑洞接觸，而非後輪，但為何前輪通過時安然無恙，後輪卻
    會遭碎石扎破，楊正雄並未舉證說明，且該坑洞深度僅1.7C
    M，是否足以扎破輪胎並使自行車翻覆，亦非無疑。再者，
    南投縣警察局進行現場勘查時，亦僅發現腳踏車後輪氣體略
    顯不足，並未發現有任何輪胎破洞痕跡，亦未鑑定後輪確遭
    路面扎破。至於102年9月27日照片雖有輪胎破洞情形，但此
    離事故發生已逾1年，自難採信。
　㈢關於請求金額部分：
  　⒈醫療費用部分：
　  　伊對至109年6月30日止已支出95萬8768元不爭執(更審卷
      一第163頁)。但楊正雄目前已無需再接受「尿失禁電刺激
      及骨盆肌肉回饋訓練」復健療程，至於其餘復健療程，只
      要就近在○○醫院進行復健即可。另參照楊正雄102年到○○
      醫院僅有5次掛號紀錄，103年4次，105年23次，106年16
      次，107年19次，108年15次，則其平均每年到○○醫院掛號
      次數為14次，且其前往醫院復健次數隨著長期治療後應逐
      年減少，故應以每年10次計算為宜。
  　⒉醫療用品費用部分：
　    ⑴未來輔具汰換費用：除原審已判准之輔具費用22萬9563
        元外，楊正雄並未證明其餘輔具有改善或減輕身體不適
        症狀之效益存在，難認有支出之必要性。且內政部提供
        之「身心障礙者輔具費基準表」，係內政部為避免補助
        過於浮濫而所頒佈之行政規則，並非指該輔具一到該表
        所定使用年限時，即一律不堪使用。
    　⑵無障礙居家改造費用：楊正雄提出之估價單中之「置物
        架」、「收納高櫃」等，與楊正雄所受傷害間無必要因
        果關係。
    　⑶每月醫療衛生耗材支出：楊正雄無法提出實際支出之證
        明。
  　⒊交通費用部分：
　  　楊正雄現已無再到○○醫院接受「尿失禁電刺激及骨盆肌肉
      回饋訓練」復健療程之必要，如需要長期每月支出高額交
      通費用，自應按月提出費用之證明。
　  ⒋看護費用部分：
　　  以外勞看護計算數額無爭執。
　  ⒌薪資、加班費及考績獎金的差額損害部分：
　　  伊對楊正雄主張之數額形式上不爭執；但依卷附資料所示
      ，楊正雄實際每月領到加班費並非皆為1萬7000元，楊正
      雄以此為計算基準，即屬有誤。
  　⒍勞動能力減損部分：
　  　楊正雄既仍在職，領有薪資，即不得請求勞動能力減損之
      損害，否則一面請求薪資差額損害，一面請求勞動力減損
      損害，將造成其受傷後可賺取的勞動能力數額大於受傷前
      可領取的勞動力差額一倍，亦即受傷後反而可以領取受傷
      前之二倍薪資額，不符合損害填補原則。是其既於受傷後
      未改變原受僱關係，應僅得於薪資受影響時，請求補償薪
      資差額，始符合損害填補原則。又楊正雄於前二審始提出
      之勞動能力損失部分，係追加之訴，已罹於消滅時效。　
　　⒎精神慰撫金部分：
　　  原審已斟酌一切情況，認定以120萬為適當，並無違誤。
　㈣楊正雄若係因路面濕滑而滑倒，乃不可抗力因素所致，並非
    伊管理系爭路段有缺失。楊正雄倘因光線明暗變化導致眼睛
    無法適應看清楚路況，即應減速慢行，且其於回程已是第二
    次行經系爭路段，理應更熟悉路況，是其疏未注意車前路況
    ，並減速慢行，即有過失。且依經驗法則，自行車前輪先輾
    過坑洞後，後輪才會輾壓同處，倘後輪胎壓不足係因路面坑
    洞擠壓導致輪胎破洞，則何以前輪並未發生胎壓不足之情形
    ?且證人丙○○亦證稱「其無法判斷本案輪胎在爆破時，胎壓
    是否足夠」，故楊正雄自應為騎自行車輪胎胎壓不足乙事，
    負與有過失之責任。
三、鹿谷鄉公所：
　㈠伊僅為南投縣政府辦理工程發包並驗收，再據以向南投縣政
    府請領補助款，伊並非系爭路段之管理維護機關。依地方制
    度法第2條第3款、行政程序法第15條、內政部94年6月10日
    台內民字第0940005243號函可知，南投縣政府與伊為不同之
    地方自治團體，伊等間公法上關係屬地方制度法之「委辦」
    ，而非直接適用行政程序法「行政委託」之規定，且委辦事
    項需有法律、上級法規或規章之依據，惟南投縣政府將「鹿
    谷鄉投95線0K＋100~14K＋800危險路段改善工程」（下稱系爭
    工程）委辦予伊僅以函文為據，則其是否已合法委辦予伊，
    並非無疑。倘未合法委辦，系爭路段之管養及系爭工程之發
    包自始均為南投縣政府之職權範圍，而非屬伊權限範圍。縱
    認函文已足為委辦依據，依內政部函釋委辦應類推適用行政
    程序法第15條第3項規定，應踐行公告並刊登政府公報或新
    聞紙，但系爭工程之委辦亦無公告行為而屬不合法之委辦，
    系爭路段之工程與管養仍屬南投縣政府之法定職權。
　㈡伊於100年5月19日已就系爭工程驗收合格完畢；又系爭工程
    之竣工圖實際施作路段，比對事故發生地點，較接近工區1
    （位置0K+316.5~0K+338）、工區2（位置0K+712.5~1K+008
    ），而本件事故發生之時間為101年10月8日，地點為投95線
    0.6公里北向車道處，比對之下均不相符，是伊應不負本件
    國家賠償責任。且系爭工程承包商為訴外人乙○公司，並簽
    立工程保固切結書，故系爭工程之保固責任亦應由乙○公司
    負責。　　　
四、經原審為楊正雄部分勝訴之判決，楊正雄提起上訴，並為訴
    之追加，南投縣政府則提起附帶上訴，經最高法院第一次廢
    棄發回。楊正雄之上訴聲明：㈠原判決關於駁回楊正雄後開
    第二項之訴，及該部分假執行之聲請暨訴訟費用之裁判均廢
    棄。㈡南投縣政府應再給付楊正雄1234萬9312元，及自103年
    5月7日起按週年利率百分之5計算之利息。追加之訴聲明：
    南投縣政府應給付楊正雄725萬2876元，暨自105年9月6日起
    按週年利率百分之5計算之利息。答辯聲明：附帶上訴駁回
    。南投縣政府之附帶上訴聲明：㈠原判決不利南投縣政府部
    分廢棄。㈡上廢棄部分，楊正雄在第一審之訴駁回。答辯聲
    明：㈠上訴及追加之訴均駁回。㈡如受不利判決，願供擔保，
    請准宣告免為假執行。　　　　
五、兩造不爭執事項
  ㈠楊正雄於101年10月8日騎乘自行車沿南投縣鹿谷鄉投95線道
    路由杉林溪往溪頭方向，行經系爭路段時，發生自行車翻覆
    而人車倒地之意外，楊正雄因此受有外傷性脊椎損傷併四肢
    癱瘓等傷害。
  ㈡南投縣政府為系爭投95線道路之法定管理機關。
  ㈢楊正雄因系爭事故於102年9月10日以國家賠償請求書向南投
    縣政府請求賠償，經南投縣政府於102年10月29日以102年度
    ○○字第000號拒絕賠償理由書拒絕賠償。
  ㈣楊正雄於系爭事故發生前為南投縣政府警察局○○分局第○組組
    長，於系爭事故發生後，於102年7月22日調至南投縣政府警
    察局○○○○室。
  ㈤楊正雄因系爭事故造成神經性膀胱過動引起之尿失禁及肢體
    癱瘓，已屬終身傷害而需終生治療復健。
  ㈥楊正雄於109年6月30日之前已支出醫療費共計95萬8768元。
  ㈦兩造就醫療用品費中之「無障礙居家改造費」於前審合意以1
    5萬元計算（前二審卷二第54頁背面、第55頁）。
  ㈧楊正雄就109年6月30日之前已支出看護費及將來所生看護費
    之金額共計644萬3165元。
  ㈨楊正雄自102年7月22日起迄至104年9月22日為止，計有26個
    月薪資差額共177,580元。（前二審卷二第92頁）
  ㈩楊正雄自101年10月起至104年9月30日止，計有36個月無法領
    取超勤加班費金額共511,740元。（前二審卷二第92頁）
  楊正雄101年度考績差額獎金、102年度考績差額獎金及年終
　　工作獎金共計255,421元。（前二審卷二第55頁）
  原審卷二第89頁至第91頁所示102年9月27日拍攝照片內之自
　　行車後輪內胎有破裂情形。
  系爭自行車於系爭事故發生後迄至102年9月27日以前係由○○
    分局保管當中。　
六、本件爭點
  ㈠南投縣政府主張其非賠償義務機關，有無理由?
  ㈡南投縣政府如為系爭投95線道路之管理機關，其就該道路之
    管理有無欠缺?
  ㈢南投縣政府就系爭投95線道路之管理如有欠缺，與系爭事故
    之發生有無相當因果關係?
  ㈣南投縣政府如須負國家賠償責任，楊正雄以下之請求，有無
    理由?
　　⒈楊正雄主張受有下列損害，是否有理由？
　　  ⑴醫療費用102萬3874元
      ⑵醫療用品費(包含已支出及將來支出)456萬0767元
      ⑶交通費部份(包含已支出及將來支出)485萬6424元
      ⑷看護費用(包含已支出及將支出)739萬4823元
      ⑸薪資、超勤加班費、考績獎金之差額損害94萬4741元
      ⑹精神慰撫金200萬元？
　　⒉南投縣政府應給付減少勞動能力減損之損害725萬2876元
　　  ，是否有理由？南投縣政府就本項請求為時效抗辯，是否
　　  可採？
  ㈤楊正雄就系爭事故之發生是否與有過失?如有，過失比例為何
    ?
七、本院之判斷
  ㈠南投縣政府為系爭事故之賠償義務機關：
　　⒈依公路法第3條規定：「本法所稱公路主管機關：在中央為
      交通部；在直轄市為直轄市政府；在縣（市）為縣（市）
      政府。」，第26條第2項中段規定：「縣道、鄉道之養護
      ，由縣（市）公路主管機關辦理。」，而系爭投95線道路
      為鄉道（原審卷二第216、217頁之交通部公路總局函所附
      分年經費統計表其上公路系統欄資料併為參照），依上開
      規定，南投縣政府為系爭投95線道路之養護機關，故南投
      縣政府為該道路之法定管理機關，而此亦為兩造所不爭執
      （不爭執事項㈡參照）。
    ⒉南投縣政府雖抗辯其取得行政院「縣、鄉道觀光風景軸線
      危險路段改善計畫」經費補助，以行政委託方式委由鹿谷
      鄉公所實行就系爭投95線道路之管理維護工作（即鹿谷鄉
      投95線0K+100～14K+800危險路段改善工程），鹿谷鄉公所
      再將該改善工程發包給乙○公司，並約定保固責任期間自1
      00年4月25日竣工起至103年4月24日止，且實際驗收完成
      日期為100年5月19日，始為保固期間之始日。而系爭事故
      發生時為101年10月8日，仍在上開工程之保固期間內，故
      系爭投95線道路之管理維護機關為鹿谷鄉公所，並非南投
      縣政府云云。惟查：
      ⑴依南投縣政府99年3月22日○○○字第00000000000號函所示
        （原審卷二第214頁），南投縣政府將行政院所核定「
        縣、鄉道觀光風景軸線危險路段改善計畫」其中之鹿谷
        鄉投95線0K+100-14K+800道路改善工程（經費23,950,0
        00元）及鹿谷鄉投55-1線4K+100-4K+500道路改善工程
        （經費45,560,000元）委託鹿谷鄉公所代辦，南投縣政
        府並於該函文說明三表示「俟工程完工後，請鹿谷鄉公
        所檢具相關原始憑證等資料報府請款」。基此可知，南
        投縣政府是因行政院之上開道路改善計畫而須為縣、鄉
        道觀光風景軸線危險路段之改善，且因該計畫受有工程
        費之補助，因而將其中「鹿谷鄉投95線0K+100-14K+800
        道路改善工程」委託鹿谷鄉公所代為辦理。故鹿谷鄉公
        所受南投縣政府委託辦理之事項僅為系爭95線道路0K+1
        00～14K+800之道路改善工程而已；至於工程驗收完畢後
        之道路養護，本屬法定管理機關即南投縣政府之固有責
        任，不因鹿谷鄉公所曾受委託代辦該道路危險路段之改
        善工程，即改由鹿谷鄉公所負該路段之養護責任。
      ⑵又依上開改善工程之竣工圖所示（原審卷一第402頁），
        系爭事故發生之投95線道路0.6公里處，係位於工區1（
        位置為0K+316.5～0K+388）與工區2（位置為0K+712.5～1
        K+008）之間，但並非該改善工程之施工範圍（原審卷
        一第404頁：第一工區竣工圖，及第405頁：第二工區竣
        工圖併為參照）。由此可見，系爭路段於上開改善工程
        發包施作當時，核與該改善工程之施工廠商乙○公司應
        負之保固責任，並無關連。
    ⒊依國家賠償法第9條第2項規定：「依第3條第1項請求損害
      賠償者，以該公共設施之設置或管理機關為賠償義務機關
      。」。查南投縣政府不因將系爭投95線道路部分路段之改
      善工程委託鹿谷鄉公所代為辦理，即非屬該道路之管理、
      養護機關，已如前述，故南投縣政府抗辯系爭投95線道路
      之管理維護機關為鹿谷鄉公所，並非南投縣政府云云，為
      不可採。是南投縣政府既為系爭投95線道路之管理維護機
      關，依上開規定，自為系爭事故之賠償義務機關。
  ㈡南投縣政府就系爭投95線道路之管理有欠缺：
    ⒈依修正前國家賠償法第3條第1項規定：「公有公共設施因
      設置或管理有欠缺，致人民生命、身體或財產受損害者，
      國家應負損害賠償責任。」，而所謂公共設施之設置有欠
      缺，係指公共設施建造之初，即存有瑕疵而言；管理有欠
      缺者，係指公共設施建造後未妥善保管，怠為修護致該物
      發生瑕疵而言（最高法院84年度台上字第1004號民事裁判
      要旨參照）。又國家賠償法第3條所定之國家賠償責任，
      係採無過失主義，即以該公共設施之設置或管理有欠缺，
      並因此欠缺致人民受有損害為其構成要件，非以管理或設
      置機關有過失為必要（最高法院85年台上字第2776號民事
      判決參照）。再者，道路管理機關管理之路段既留有坑洞
      未能及時修補，又未設置警告標誌，足以影響行車之安全
      ，已不具備通常應有之狀態及功能，即係公共設施管理之
      欠缺，人民因此受有身體或財產之損害，自得依修正前國
      家賠償法第3條第1項及第9條第2項規定請求管理機關負賠
      償責任（最高法院73年台上字第3938號民事判決參照）。
    ⒉經查：
      ⑴楊正雄於101年10月8日騎乘自行車沿南投縣鹿谷鄉投95
        線道路由杉林溪往溪頭方向，行經系爭路段時，發生自
        行車翻覆而人車倒地之意外，楊正雄因此受有外傷性脊
        椎損傷併四肢癱瘓等傷害（不爭執事項㈠參照）。
      ⑵證人丁○於原審證稱：系爭路段附近之餐廳即「戊○料理
        」為伊所經營，附近道路是柏油路，路況沒有說很好，
        這條路有2年以上沒有整修，很多年輕人常常騎機車摔
        倒，應該有超過2、3次，楊正雄是最後一次，系爭事故
        發生一段時間後路況有改善。伊有看到楊正雄摔車之經
        過，路況零零落落，路面上的柏油已經剝落，有很多坑
        洞、石頭粒，政府都不修理，讓年輕人一直跌倒等語（
        原審卷二第253、254頁）。
　　　⑶系爭路段於系爭事故發生時，事故位置為一般車道（未
        劃分快慢車道），路面狀況為碎石、濕潤及有坑洞，車
        道劃分設施為無分向設施且未繪設車道線，亦未繪設快
        慢車道分隔線，楊正雄當時有戴安全帽等情，有南投縣
        政府警察局○○分局103年1月16日○○○字第0000000000號
        函所附道路交通事故現場圖、道路交通事故調查報告表
        ㈠、㈡及現場照片6張在卷可稽（原審卷一第102至108頁
        ）。
　　　⑷南投縣政府警察局刑案現場勘察報告內容略謂：「一、
        南投縣鹿谷鄉投95鄉道（杉林溪公路）0.6公里處（即
        系爭路段）：㈠事故發生處路面有大片缺陷，且（往溪
        頭方向）為下坡路段。㈡經量測路面寬度（含兩側白線
        ）約為5.8M，而傷者倒臥處約於（往溪頭方向左側起）
        約距2至3M處；另傷者倒臥處至路面缺陷處前端（靠杉
        林溪方向）約距13至14M。㈢檢視路面缺陷處前端，發現
        有大小不一之坑洞數個，分別編號1至9。㈣經量測前述
        坑洞之長、寬度及深度約略如下：編號1，長度30cm、
        寬度36cm、深度3.5cm；編號2，長度54cm、寬度61cm、
        深度5cm；編號3，長度70cm、寬度57cm、深度5.7cm；
        編號4，長度30cm、寬度30cm、深度2.8cm；編號5，長
        度50cm、寬度47cm、深度2.5cm；編號6，長度55cm、寬
        度38cm、深度3.8cm；編號7，長度40cm、寬度35cm、深
        度3cm；編號8，長度80cm、寬度32 cm、深度4.7cm；編
        號9，長度88cm、寬度112cm、深度2cm。」等語，此有
        南投縣政府103年1月6日○○○字第0000000000號函所附南
        投縣政府警察局刑案現場勘察報告及刑案現場照片16張
        （拍攝日期為事發之翌日即101年10月9日）在卷可憑（
        原審卷一第110至115頁）。
      ⑸綜上，系爭事故發生當時，系爭路段之柏油已經剝落成
        碎石路面，且由杉林溪往溪頭方向之左側路面尚存在9
        處坑洞，其長度約30公分至88公分、寬度約32公分至11
        2公分、深度約2公分至5.7公分，衡以該等坑洞並非幾
        天內即可形成，故該路段應已有一段時間未曾整修，且
        依證人丁○之證言，可知於系爭事故發生之前，即有很
        多年輕人常常騎機車摔倒，其知道者即有超過2、3次等
        情；又該路面坑洞周圍，並未設置任何警告燈號或標誌
        。南投縣政府於系爭路段柏油剝落及坑洞形成期間，未
        及時修補，亦未在現場設置警告標誌，此足以影響系爭
        路段之行車安全，以致該路段不具備通常應有之狀態及
        功能，揆諸前揭國家賠償法，南投縣政府對於公有公共
        設施即系爭路段之道路管理，即屬有所欠缺，應屬明顯
        。
  ㈢南投縣政府就系爭投95線道路之管理有欠缺，與系爭事故之
    發生間有相當因果關係：　　
　　⒈按所謂相當因果關係，係指依經驗法則，綜合行為當時所
      存在之一切事實，為客觀之事後審查，認為在一般情形上
      ，有此環境，有此行為之同一條件，均發生同一之結果者
      ，則該條件即為發生結果之相當條件，行為與結果即有相
      當之因果關係。反之，若在一般情形上，有此同一條件存
      在，而依客觀之審查，認為不必皆發生此結果者，則該條
      件與結果並不相當，不過為偶然之事實而已，其行為與結
      果間即無相當因果關係（最高法院98年度台上字第1953號
      民事裁判要旨參照）。
    ⒉經查：
　　　⑴關於系爭事故發生之經過，證人己○○於原審證稱：伊與
        楊正雄是同事，當天同事、朋友相約參加騎乘自行車從
        溪頭到杉林溪往返之活動，系爭事故是回程從杉林溪回
        溪頭時所發生。當天伊騎在楊正雄後方，伊看到時，楊
        正雄已倒臥在馬路上，並未看到楊正雄如何摔車；倒臥
        地點在面對戊○料理的左前方，因為遠遠就看到有人倒
        臥，心裡就緊張，會特別注意那裡的路況，但伊的車速
        並沒有減慢，伊離楊正雄約1公尺遠就停下來了。當時
        回程約有10個人經過，該活動也有女生參加，沒有約定
        不得超車，楊正雄是自發性押後，投95線道路前面路況
        不是很好，過了二分之一路程後，光線比較好，中途有
        重新會合，一起出發，楊正雄就先騎在最前面，後來另
        外一台超越楊正雄，但不清楚超車的目的，楊正雄變成
        騎第二台，伊是第三台，行經系爭路段時就發現楊正雄
        倒在路上；楊正雄的腳踏車位置在楊正雄正前方約2公
        尺處，腳踏車的輪胎好像有扭曲、輪胎有破掉，當時也
        有照相，且安全帽正前方整個扁掉。系爭95線道路鋪設
        的柏油不是很平，事故現場有很多坑洞和砂石。事故地
        點前方有樹林，光線不是很好，路面是很平整的斜坡，
        但事故現場光線又變得很明亮，路面又有缺損，坑洞、
        砂石很多，會對行車產生危險，且沒有辦法及時發現坑
        洞，因為前面路很順、很直，前方有樹林。雖然行經系
        爭路段前光線變得明亮，但是由於該光線明暗的變化，
        導致眼睛一時無法適應，只能看到該路段沒有鋪設柏油
        ，但沒辦法確認路面是否平整、坑洞位置及大小等語（
        見原審卷一第187至190頁）。由此可知，楊正雄是由杉
        林溪往溪頭方向騎乘自行車，於行經系爭路段時發生事
        故；且由於系爭路段前方有樹林，光線較暗，為平整之
        斜坡，惟行經系爭路段時，光線又變亮，而因該光線之
        變化，致使眼睛只能看到系爭路段未鋪設柏油，無法確
        認路面是否平整、坑洞位置及大小；另楊正雄是倒臥在
        面對戊○料理之左前方，當時腳踏車位置在楊正雄之正
        前方約2公尺處，而腳踏車之輪胎有扭曲、輪胎有破掉
        ，且安全帽正前方已扁掉。
      ⑵關於楊正雄所騎自行車後輪破裂之情形，證人即經營自
        行車車行之丙○○於原審證稱：伊於102年9月27日曾經到
        ○○分局勘驗楊正雄所騎之自行車，當時車子後輪的內胎
        破裂，而外胎的結構比較厚，所以除非破裂很嚴重，從
        外觀才看得出來，否則從外胎的外觀是看不出破損。本
        件外胎並沒有破洞或是裂痕，內胎有破裂，且位置在接
        觸道路的外側，而非接近輪圈的內側，破裂原因應該是
        外力撞擊，才導致內胎破裂，該破洞只可以看出是比較
        直的東西碰到，但無法判斷是什麼物質，亦無法判斷直
        徑約多大，但應會大於裂痕。一般路面有高低落差，例
        如坑洞，才會產生這種情形，至於單純路面不平整，會
        不會產生這種情況，要看情形。如果是前輪破裂，因為
        可以操縱前方的車頭，所以比較不容易跌倒，但這件是
        後輪破裂，摔倒的機會比較高。若只是小石頭，公路車
        的輪胎不會因為壓過小石頭而破裂，若經過砂地，才會
        造成打滑而摔倒。公路車如果無法避免要經過坑洞時，
        要看坑洞大小、車子速度多少來判斷，如果坑洞很大、
        車速就算減速，也有可能爆裂。伊沒有辦法判斷當時本
        案輪胎在爆破時，胎壓是否足夠，而胎壓不足時，行經
        系爭路段，是有可能爆胎。又本件情形並非蛇咬之情形
        ，因為蛇咬是內外胎裝錯，沒有按照標準的流程安裝，
        內胎被輪圈夾到，造成內胎像被蛇咬過一個洞的痕跡（
        原審卷二第151、152頁）。
　　　⑶參諸上開南投縣政府警察局刑案現場勘察報告內容謂：
        「二、傷者自行車初步檢視情形：㈠自行車坐墊後側有
        兩處擦痕；兩側把手及右側煞車把手亦有刮擦痕。㈡車
        鏈脫落，且右側踏板及後輪處車體有刮擦痕。㈢相較於
        前輪，後輪氣體明顯不足。三、傷者安全帽初步檢視情
        形：帽頂及後側有明顯之刮擦痕，且帽頂及右側有部分
        斷裂情形。」等語（見原審卷㈠第110頁背面），足見系
        爭事故發生之翌日勘驗結果，楊正雄所騎自行車之後輪
        胎壓固然有所不足（然此可能是系爭事故發生後後輪內
        胎破裂之結果，而非未發生系爭事故前之狀態），行經
        系爭路段時，其後輪內胎於接觸道路外側，因外力撞擊
        而破裂，且無法排除與路面有高低落差（例如路面上之
        坑洞）有關。
      ⑷再觀諸前開現場照片及刑案現場照片所示（原審卷一第1
        07頁、第112頁背面），並比對道路交通事故現場圖（
        原審卷一第104頁），楊正雄於系爭事故現場係倒臥在
        由杉林溪往溪頭方向之左側處約2至3公尺，且離系爭路
        段之路面缺陷處前端（靠杉林溪方向）約距13至14公尺
        處。由此可知，楊正雄於行經系爭路段時，先經由系爭
        路段之缺陷處即碎石路面長達13至14公尺後，終因系爭
        路段之路面缺陷導致後輪之內胎於接觸道路外側時遭外
        力撞擊而破裂，進而發生系爭事故，楊正雄因而倒臥在
        上開地點。
      ⑸綜上，可認由南投縣政府所負管理責任之系爭路段存有
        路面碎石及坑洞，且因未適時注意使系爭路段保持人車
        可安全行駛之狀況，而楊正雄係因上開路面有碎石及坑
        洞，致所騎自行車行經系爭路段時摔倒受傷，故南投縣
        政府對系爭路段之道路管理欠缺與楊正雄發生系爭事故
        致受有系爭傷害之結果間，具有相當因果關係。
  ㈣南投縣政府依法須負國家賠償責任，已見前述，則楊正雄以
    下之請求，有無理由?
  　⒈楊正雄主張受有下列損害，是否有理由？
　　  ⑴醫療費用(包含已支出及將來支出)102萬3874元：
　　　　①楊正雄主張已支出部分：96萬1938元(至110年4月20日
          止)。
          ❶其中至104年9月2日止，已支出94萬1248元。此為兩
            造不爭執。（前二審卷一第321頁背面）
 　　     ❷104年9月3日至110年4月20日止，到○○醫學大學附設
            醫院(下稱○○醫院)支出醫療費用為2萬690元，業據
            楊正雄提出醫療單據為憑（更㈠上證12，更審卷一
            第407至421頁）。而南投縣政府對於109年6月30日
            之前已支出95萬8768元不爭執(見不爭執事項㈥)，
            而自109年6月30日以後至110年4月20日止之醫療費
            用亦有上開單據可憑，應認楊正雄主張已支出上開
            醫療費用為可採。
        ②將來支出部分：6萬1936元
　        ❶楊正雄主張依○○醫院於109年6月16日出具之診斷證
            明書（參更(一)上證2，更審卷一第137頁）及110
            年4月20日出具之診斷證明書（更(一)上證13）之
            醫囑均有記載略謂：患者目前仍持續有運動功能障
            礙，建議繼續長期復健治療，建議復健頻率為每週
            3次等情（更審卷一第423頁），足見楊正雄迄今仍
            有繼續長期復健治療之必要，是以建議每週復健頻
            率3次計算，一個月至少要復健12次，以現今掛號
            一次可復健6次計算，每個月至少需於復健科掛號2
            次。故以目前○○醫院復健科掛號費每次150元計算
            ，每月2次復健科所需掛號費300元，每年所需支出
            復健科之掛號費為3600元。從而以楊正雄於110年4
            月20日止仍為52歲，餘命27.96年及年別5%複式霍
            夫曼計算法，將來所需支出掛號費用為6萬1936元
            【計算式：3600x16.00000000+3600x0.96(17.0000
            0000-00.00000000)=60796+1440=61936，小數點以
            下四捨五入】等情，業據其提出上開二份診斷證明
            書附卷可稽，是楊正雄此部分之主張，應可採信。
　　　　　❷南投縣政府雖抗辯楊正雄目前已無需再接受「尿失
            禁電刺激及骨盆肌肉回饋訓練」復健療程，至於其
            餘復健療程，只要就近在○○醫院進行復健即可。另
            參照楊正雄102年到○○醫院僅有5次掛號紀錄，103
            年4次，105年23次，106年16次，107年19次，108
            年15次，則其平均每年到○○醫院掛號次數為14次，
            且其前往醫院復健次數隨著長期治療後應逐年減少
            ，故應以每年10次計算為宜云云。惟查，依吾人生
            活經驗可知，對於各醫院及醫生診斷多有不同，病
            患心理信賴之程度亦有深淺不一，實難謂楊正雄就
            近就醫即可，是南投縣政府抗辯楊正雄毋須捨近求
            遠，只要就近在○○醫院進行復健即可乙節，為不可
            採。又南投縣政府抗辯楊正雄應以每年10次計算為
            宜云云，此係個人之臆測，非專業醫師之判斷，亦
            非可取。
      ⑵醫療用品費(包含已支出及將來支出)456萬0767元
      　①已支出費用：157萬6977元(至110年4月20日止)
        　❶醫療用品費21萬6999元(兩造不爭執，二審卷一第 3
            21頁背面)
        　❷無障礙居家改造費，兩造合意以15萬元計算（不爭
            執事項㈦、前二審卷二第54背面、第55頁）
       　❸南投縣政府抗辯楊正雄提出之估價單中之「置物架」
           、「收納高櫃」等，與楊正雄所受傷害間無必要因
           果關係等語，楊正雄復未就此等用之支出必票性舉
           證證明之，即非可採。此部分之金額於更審時似未
           列入「已支出費用157萬6977元」之總額之內。
      　 ❹增設冷氣暨其安裝費共3萬3000元（更審卷一第139、
           141頁)：
　　　 　  依109年6月16日○○醫院診斷證明書記載略謂：「患
           者體溫調解功能失常，夏日需要冷氣機協助維持正
           常體溫」（更審卷一第137頁）等情，可認安裝冷氣
           核屬必要。又楊正雄主張安裝冷氣支出3萬3000元，
           並提出○○○○股份有限公司電子發票證明聯、冷氣安
           裝費之統一發票（更審卷一第139、141頁)等件為證
           ，是其主張，應屬可採。
      　 ❺醫療衛生耗材費應為117萬6978元
       　  Ⅰ楊正雄主張依前二審認定每月平均支出尿布、復健
             褲、棉棒、集尿套等必要之醫療衛生耗材用品費
             為1萬1539元，每年支出為13萬8468元（計算式：
             11539x12=138468），故以自101年10月26日轉至
             普通病房起至110年4月26日止，計102個月，已支
             出117萬6978元（計算式：11539x102=0000000）
             等語。
　　　　　 Ⅱ查楊正雄於前二審主張其每月使用醫療用品費（減
             縮）平均約為1萬1539元（前二審卷二第93頁背面
             ）。南投縣政府就上開醫療用品費，除主張其中
             「新越莓兮錠」並非醫生開立之處方用藥，非屬
             必要外，其餘不為爭執（前二審卷二第122頁背面
             ）。經前二審向○○醫院函詢楊正雄服用「新越莓
             兮錠」之相關事宜，○○醫院於105年12月27日以○○
             ○○○○○○字第0000000000號函回覆：「㈠病患楊正雄
             先生，於101年10月間不幸罹患頸椎脊髓損傷合併
             四肢癱瘓及神經性膀胱，並自101年11月起長期於
             本院復健科及泌尿科追蹤並接受復健治療，此類
             神經性膀胱病患經常容易有泌尿道感染的問題。
             楊先生也是，從他當初受傷後經常有排尿困難及
             泌尿道感染即可得知，因此我們會建議病人吃蔓
             越莓來預防感染。服用蔓越莓來預防泌尿道感染
             在醫學文獻上是確定有效的，但其角色是被定義
             在平時預防，並非感染時的治療，同時它是屬於
             連鎖藥局都可以販售，並不屬醫師處方用藥。對
             楊先生來說，蔓越莓對其反覆泌尿道感染的病情
             是絕對會有助益的，是否屬必要端看如何定義『必
             要』，如以預防感染的角度看實屬必要。但因為不
             屬健保給付範圍，需要自費購買，故我們大多會
             對病患做出補充蔓越莓的建議，由病患斟酌是否
             要自費購買，且因為蔓越莓取得來源不限醫院，
             因此我們也會建議病患利用其方便的管道去購買
             ，不一定會直接開立處方用藥。㈡泌尿科醫生對於
             反覆泌尿道感染的病患，大部分都會建議補充蔓
             越莓，尤其是楊先生因患頸椎脊髓損傷合併四肢
             癱瘓及神經性膀胱，更是泌尿道染感的高風險族
             群，是以對楊先生來說，蔓越莓確實是建議的預
             防保健食品。目的在預防其反覆發作的泌尿道感
             染。由臨床上的觀察，楊先生服用蔓越莓後，泌
             尿道感染發生的情況真的減少很多（2016年幾乎
             沒泌尿道感染過）。」等語（前二審卷二第126頁
             ）。由此可知，楊正雄每月購買「新越莓兮錠」
             服用，依其病情而言，核屬必要。從而楊正雄主
             張其每月使用醫療用品之費用為11,539元，即足
             採認。
　　　　　 Ⅲ綜上，楊正雄主張每月平均支出醫療衛生耗材用品
             費為1萬1539元，每年支出為13萬8468元（計算式
             ：11539x12=138468），故以自101年10月26日轉
             至普通病房起至110年4月26日止，計102個月，已
             支出117萬6978元（計算式：11539x102=0000000
             ）等語，應可採憑。
　　　②將來支出醫療用品費：298萬3790元
　      ❶醫療衛生耗材費238萬2270元
　　      Ⅰ楊正雄主張自110年4月26日以後計算將來所需醫療
            衛生耗材用品費，楊正雄此際年齡為52歲，平均餘
            命為27.96年，依年別計算單利5％複式霍夫曼計算
            法，未來所需支出醫療衛生耗材應為238萬2270元
            【計算式：138468x16.00000000+138468x0.96(17.
            00000000-00.00000000)=0000000+55387=0000000
            ，小數點以下四捨五入】等語，依楊正雄之上開病
            況及診斷證明書，可知楊正雄似已無可回復至健康
            狀態，依其原來每年必要支出醫療衛生耗材費13萬
            8468元，依複式霍夫曼計算法，計算平均餘命所需
            之此部分費用，應屬可信。
　　　　　Ⅱ南投縣政府雖抗辯楊正雄無法逐月提出實際支出之
            證明云，然查，有關此部分每月（年）金額之認定
            ，已見前述，而依楊正雄之病症未來仍有必要為此
            費用之支出，則未來支出金額，依複式霍夫曼計算
            法，計算平均餘命所需之此部分費用，亦於法有據
            ，而毋須每月收集支出證明，以減少繁複，是南投
            縣政府此部分之抗辯，為不可採。
　　　　❷輔具費用60萬1520元
      　　Ⅰ楊正雄主張依兩造於前二審合意以5年使用年限計算
            ，楊正雄使用輔具之每年支出費用為3萬3040元【
            計算式：《電動輪椅86500+氣墊床B款21999+馬達病
            床25500+仰樂多16吋坐寬手推輪椅17000+R型助行
            器1200元＋ROHO氣墊座13000》÷5=33040】。是自101
            年10月26日轉至普通病房開始計算，首次購買輔具
            之5年後為49歲，此際楊正雄平均餘命有30.45年，
            依年別計算單利5％複式霍夫曼計算法，未來所需輔
            具費用為60萬1520元【計算式：33040x18.0000000
            0+33040x0.45(18.00000000-00.00000000)=595689
            +5831=601520，小數點以下四捨五入】等語。南投
            縣政府雖抗辯：未來輔具汰換費用，除原審已判准
            之輔具費用22萬9563元外，楊正雄並未證明其餘輔
            具有改善或減輕身體不適症狀之效益存在，難認有
            支出之必要性。且內政部提供之「身心障礙者輔具
            費基準表」，係內政部為避免補助過於浮濫而所頒
            佈之行政規則，並非指該輔具一到該表所定使用年
            限時，即一律不堪使用云云。
　　　　　Ⅱ查依楊正雄提出之臺中○○○醫院、○○醫院、○○醫院○○
            分院及○○醫院之診斷證明書，其上分別記載楊正雄
            經診斷為「外傷性脊髓損傷併四肢癱瘓」、「脊髓
            損傷合併四肢無力」、「脊髓損傷併四肢癱瘓」、
            「頸椎第4節脊髓損傷致四肢癱瘓」（前二審卷一
            第57至61頁），由此足證楊正雄所受傷勢已達四肢
            嚴重癱瘓之程度，自有無法自行翻身及坐起之情形
            。且○○醫院104年6月2日○○○○○○○○字第0000000000
            號函覆略謂：「病患楊正雄因為頸部脊髓損傷，導
            致四肢癱瘓及排尿障礙，目前四肢肌力仍不足，併
            有四肢高張力影響，導致動作困難，行走及日生活
            均需他人協助，且每日需要進行四次單導尿也必須
            由他人執行。…且因為患者已經受傷兩年多，其神
            經功能恢復已漸緩，推估患者將來終身需要僱請看
            護二十四小時照顧之可能性非常高。」等語，益證
            楊正雄確有因四肢癱瘓致四肢肌力不足，進而導致
            動作困難，行走及日常生活均需他人協助，故以翻
            身及坐起等動作皆需使用到四肢力量以觀，對於四
            肢癱瘓之楊正雄而言，自屬相當困難，因而需他人
            協助方能完成。而楊正雄主張其因四肢癱瘓而使用
            到之輔具有電動輪椅、氣墊床B款、馬達病床、仰
            樂多16吋坐寬手推輪椅、R型助行器、ROHO氣墊座
            ，並提出上開輔具照片6張為證（前二審卷一第62
            至64頁）。爰審酌楊正雄所受傷勢已致其四肢癱瘓
            ，故楊正雄使用上開輔具，核屬必要。而兩造就上
            開輔具之使用年限，於前二審合意以5年計算（前
            二審卷二第54頁背面），則楊正雄使用上開輔具之
            每年支出費用為3萬3040元（計算式：《電動輪椅86
            ,500元+氣墊床B款21,999元+馬達病床25,500元+仰
            樂多16吋坐寬手推輪椅17,000元+R型助行器1,200
            元+ROHO氣墊座13,000元》÷5=33,040元；各輔具費
            用見原審卷二第43頁之估價單及第49頁之報價單所
            示）。則楊正雄以 此數額，依其計算之複式霍夫
            曼計算法，求得平均餘命所需之此部分費用，即於
            法有據。南投縣政府雖以前詞置辯，然楊正雄既有
            上開醫院診斷證明其有使用輔具有改善或減輕身體
            不適症狀之效益存在，兩造亦有輔具以5年為使用
            年限之合意，故南投縣政府此部分之抗辯，為不可
            採。
      ⑶交通費部份(往返家與醫院，包含已支出及將來支出)485
        萬6424元：
      　①已支出(至110年4月20日止)：138萬8000元
          ❶楊正雄主張自102年4月起至105年7月7日止，於○○醫
            院「復健科」門診診察治療64次、物理治療288次
            、職能治療289次（更審卷一第143頁）；105年8月
            起至110年4月20日止於○○醫院「復健科」門診診療
            治療74次、復健治療390次（更審卷一第423頁）；
            102年10月8日至105年7月7日於○○醫院「泌尿科」
            門診診療治療26次、泌尿科物理治療復健122次（
            更審卷一第147頁），以上兩科別之門診治療、物
            理治療、職能治療及復健治療次數共計965次，是
            以往返○○醫院車資1400 元計算，已支出往返之交
            通費為135萬1000元（計算式：1400x965=0000000
            ）。另就○○醫院部分，自102年5月6日起至103年3
            月26日止，門診診療28次，復健治療157次，是以
            往返○○醫院車資200元計算，已支出往返之交通費
            為3萬7000元。故自102年4月起至110年4月20日止
            ，已支出往返○○醫院及○○醫院之交通費共計129萬9
            800元（計算式：0000000+37000=138萬8000）等語
            ，業據其提出○○醫院診斷證明書為證（更審卷一第
            143至147頁）。又楊正雄主張至○○醫院、○○醫院往
            返之車資分別為1,400元、200元，業據提出載有「
            ○○醫院（來回）」、「南投-台中（○○醫院來回）
            」等語之計程車收據影本為證（原審卷二第51頁）
            ，均已載明起迄點，足認上開收據係楊正雄赴○○醫
            院、○○醫院接受治療所支出車資之證明。是以楊正
            雄請求已支出往返醫院之交通費合計138萬8000元
            ，應屬可採。　
　        ❷將來給付交通費：346萬8424元
        　  Ⅰ楊正雄主張依○○醫院109年6月16日開具之診斷證
              明書（更審卷一第137頁)及110年4月20日開具之
              診斷證明書（更審卷一第423頁），楊正雄仍持
              續至○○醫院接受復健治療，醫囑建議復健頻率為
              每周3次，依此計算楊正雄至少每月須至○○醫院
              復健12次，另依以現行掛號一次可復健6次計算
              ，每月亦至少門診掛號2次，故楊正雄每月至少
              需至○○醫院門診及復健治療共計12次，依此計算
              未來每年所需交通費為20萬1600元（計算式：12
              x1400x12=201600）。則110年4月20日以後所支
              出交通費金額，以楊正雄尚為52歲，餘命27.96
              年，依年別計算單利5％複式霍夫曼計算法，110
              年4月20日之後可得請求未來交通費為346萬8424
              元。【計算式：201600x16.00000000+201600x0.
              96(17.00000000-00.00000000)=0000000+80640=
              0000000，小數點以下四捨五入】等語。
　　　　　　Ⅱ南投縣政府抗辯：楊正雄現已無再到○○醫院接受
              「尿失禁電刺激及骨盆肌肉回饋訓練」復健療程
              之必要，如需要長期每月支出高額交通費用，自
              應按月提出費用之證明云云。
　　　　　　Ⅲ查楊正雄因為頸椎脊髓損傷併四肢癱瘓，須第五
              頸椎脊髓損傷之初期照護、後續照護等情，有上
              開診斷證明書載明可據，楊正雄為此支出之交通
              費及將來支出之交通費，即屬有據。南投縣政府
              抗辯：楊正雄現已無再到○○醫院接受「尿失禁電
              刺激及骨盆肌肉回饋訓練」復健療程之必要，且
              須提出支出單據云云，為不可採。
      ⑷看護費用(包含已支出及將來支出)739萬4823元
　　　　楊正雄主張：
　　　　①已支出(至110年4月止)：251萬1984元
　　　　　❶自101年10月26日轉至普通病房起計至104年11月6日
            止，已支出106萬3600元等情(兩造不爭執，前二審
            卷二第92頁、原審卷一第322頁）。
　　      ❷104年12月起至109年8月，已支出124萬8296元。自1
            04年12月起迄至110年4月20日止，仍有持續聘用外
            勞看護。於109年8月1日以前，依楊正雄取得之外
            勞明細表所示（更審卷一第149頁），楊正雄每月
            應負擔看護費平均約2萬2291元（計算式：基本薪
            資17000+加班費2268+就業安定費2000+雇主應負擔
            健保費1023=2萬2291；104年9月1日起家事外勞調
            薪至每月基本薪資為17000元；雇主應負擔健保費
            每年調漲，故以105年~110年之平均雇主負擔健保
            費金額為1023元計算此段期間之雇主應負健保費，
            見更審卷一第431頁）。故自104年12月起至109年8
            月已支出看護費為124萬8296元。（計算式：2萬22
            91x56月=124萬8296）。
　　      ❸109年9月起至110年4月，已支出20萬0088元。106年
            以後所聘請外勞本係至109年8月1日屆期（更審卷
            一第155頁），然因武漢肺炎疫情關係，欲聘僱之
            新外勞迄今無法如期引進來台，若聘僱台籍勞工費
            用較高，楊正雄僅能依屆期留任之外勞要求，除上
            開基本薪資以外，每月加薪2000元及給薪休假一日
            （薪資約567），讓已屆期之外勞願繼續留任照顧
            楊正雄，是109年9月以後每月應負擔之看護費平均
            約為2萬5011（計算式：基本薪資17000+加薪2000+
            休假給薪日567+加班費2268+就業安定費2000+雇主
            應負擔健保費1176=25011）。故109年9月至110年4
            月已支出20萬88元（計算式：25011x8月=200088）
            （更審卷一第437頁）
　      ②將來支出：488萬2839元
　        楊正雄主張以110年5月以後計算，楊正雄年齡為52歲
          ，餘命27.96年，由於目前新冠狀病毒肺炎疫情究竟
          會持續多久以及家事外勞何時得以順利入境，皆屬未
          知，且未來外籍家事勞工之基本薪資只會增加，不會
          減少，故折衷以每月應負擔看護費2萬3884元，即每
          年28萬3812元【（22291+25011）/2=23651；23651x1
          2=283812】計算將來所需看護費為488萬2839元【計
          算式：283812x16.00000000+283812x0.96(17.000000
          00-00.00000000)=0000000+113525=0000000，小數點
          以下四捨五入】等情。
　　    ③南投縣政府則對於：
　　　    ❶以外勞看護計算數額無爭執。(更審卷一第389頁)
　　      ❷對109年6月30日之前已支出看護費及將來所生看護
            費之金額共計644萬3165元，不爭執。(不爭執事項
            ㈧)
　　　　④本院審酌楊正雄之主張看護費用，亦有新的新冠狀病
          毒肺炎疫情發生，以其請求之已支出及未來支出之計
          算看護費，應屬可採。　　
      ⑸薪資、超勤加班費、考績獎金之差額損害94萬4741元
　　　　①薪資差額：17萬7580元
　       楊正雄主張自102年7月22日起至104年9月22日為  止
         ，共受有26個月薪資差額損害計17萬7580元【計算式
         ：（5140+1690）x26=177580】，此數額為兩造所不爭
         執（不爭執事項㈨、前二審卷二第92頁），自堪採信。
      　②超勤加班費差額：51萬1740元
      　  楊正雄主張自101年10月起至104年9月30日止，共受
          有36個月依通常情形可得領取卻無法領取之超勤加班
          費損害計51萬1740元，此數額為兩造所不爭執。（不
          爭執事項㈩、前二審卷二第92頁）堪信為真實。
      　③考績獎金差額：25萬5421元
　        楊正雄主張受有101年度及102年度考績差額獎金及年
          終工作獎金損害計25萬5421元（計算式：39365+2160
          56=255421），此數額為兩造不爭執（不爭執事項、
          前二審卷二第55頁），堪認可採。
　      ④南投縣政府雖抗辯伊對楊正雄主張之數額形式上不爭
          執，但依卷附資料所示，楊正雄實際每月領到加班費
          並非皆為1萬7000元，楊正雄以此為計算基準，即屬
          有誤云云。然查，兩造既已對前開各項薪資、超勤加
          班費、考績獎金之差額損害等均不爭執，自生拘束之
          效力，嗣南投縣政府再以楊正雄實際每月領到加班費
          並非皆為1萬7000元，而翻異其不爭執事項，自無可
          採。
　  　⑹精神慰撫金200萬元？
        ①按慰藉金之賠償須以人格權遭遇侵害，使精神上受有
          痛苦為必要，其核給之標準固與財產上損害計算不同
          ，然非不可斟酌雙方身分資力與加害程度，及其他各
          情形核定相當之數額（最高法院51年台上字第223號
          民事判決參照）。
　　　　②經查，南投縣政府為地方自治團體，有財務收支及管
          理之自治權限；且其為系爭路段之管理機關，對於系
          爭路段之路面上坑洞、碎石未及時修補填平，對道路
          之管理有所欠缺，並致楊正雄受有系爭傷害，尤其溪
          頭與杉林溪均為風景勝地，為大眾所喜愛旅遊之景點
          ，溪頭與杉林溪間之路段多為旅遊必經之路，近年來
          盛行騎乘機車、自行車之風氣，山區道路陡峭，路面
          是否平整，攸關旅遊大眾之人身安全，而且系爭路面
          之缺陷，造成多起騎車摔跌事件，已見前述，系爭事
          故，造成楊正雄某些身體機能終身癱瘓，無法痊癒，
          飽受痛苦，身為系爭道路之管理機關即南投縣政府，
          實難辭其咎。而楊正雄為警務人員，其於101年度所
          得為1,222,517元，100年度所得為1,149,078元，名
          下有1房屋、2筆土地、1輛汽車，3筆投資，業經原審
          依職權查詢楊正雄之稅務電子閘門財產調件明細表附
          卷可參（原審卷一第79至83頁）；又楊正雄所受傷害
          為外傷性脊椎損傷併四肢癱瘓，雖歷經長久治療及復
          健，但已治癒無望，非但身心受有痛苦，且公務前程
          亦受有阻礙，其所受精神上之痛苦至深且鉅，實可想
          像。本院審酌兩造之身分、地位、經濟能力、楊正雄
          所受精神上痛苦及現在一般生活水準等一切情狀，認
          為楊正雄請求南投縣政府賠償慰撫金，應以120萬元
          為適當。
　　⒉南投縣政府應給付減少勞動能力減損之損害725萬2876元
　　  ，是否有理由？南投縣政府就本項請求為時效抗辯，是否
　　  可採？
　    ⑴楊正雄主張依第二審上訴理由書第20頁以下所述，楊正
        雄受傷前每月薪資至少為7萬8730元，年薪為94萬4760
        元，則以年別單利5%複式霍夫曼計算所受勞動能力減損
        金額為1328萬7906元。【計算式：944,760x13.0000000
        0+944,760x0.92x（14.00000000-00.00000000）=12,86
        3,916+423,990=13,287,906】，伊僅就其中725萬2876
        元請求擴張給付等語。南投縣政府則抗辯：楊正雄該部
        分之請求屬訴之追加，係於104年7月15日始為請求，距
        離系爭事故發生日101年10月8日應已罹於時效。且楊正
        雄既仍在職，領有薪資，即不得請求勞動能力減損之損
        害，否則一方面請求薪資差額損害，一方面請求勞動力
        減損損害，將造成其受傷後可賺取的勞動力數額大於受
        傷前可領取的勞動力差額一倍，亦即受傷後反而可以領
        取受傷前之二倍薪資額，不符合損害填補原則等語。
　　　⑵按國家賠償請求權，自請求權人知有損害時起，因2年間
        不行使而消滅；自損害發生時起，逾5年者亦同。國家
        賠償法第8條第1項定有明文。又原告最初明示就數量上
        為可分之金錢或其他代替物為給付目的之特定債權為分
        割，並僅對其中數量上之一部債權而起訴，尚未放棄其
        餘殘額部分債權之請求（即學說上所稱之「一部請求」
        ）者，於實體法而言，固得自由行使該一部債權，惟在
        訴訟法上，乃為可分之訴訟標的，其既判力之客觀範圍
        仍以該起訴之聲明為限度，且祇就該已起訴部分有中斷
        時效之效果，其因「一部請求」而起訴之中斷時效，並
        不當然及於嗣後將其餘殘額擴張請求之部分。（最高法
        院94年度台上字第1677號裁判意旨參照）。
　　  ⑶楊正雄於主張其因系爭事故受有前揭損害，並於原審請
        求醫療費用、醫療用品費用、交通費、看護費、薪資、
        超勤加班費、考績獎金之差額損害、精神慰撫金等損害
        ，並於本院追加請求勞動能力減損之損害。顯係將同事
        故所生可分之損害賠償債權，分割為數次而請求，依上
        說明，應認其於原審起訴時僅就醫療費用、醫療用品費
        用、交通費、看護費、薪資、超勤加班費、考績獎金之
        差額損害、精神慰撫金等損害有中斷時效之效果，至勞
        動能力減損部分則不與焉。因此系爭事故發生於101年1
        0月8日，而勞動能力減損之請求並不因楊正雄之起訴而
        生時效中斷之效果，則上訴人遲至104年10月23日始追
        加請求勞動能力減損之損害（前二審卷一第42頁），顯
        已罹於2年時效。則南投縣政府就該部分請求為時效抗
        辯，應屬可採。楊正雄雖主張伊於原審時即有列「勞動
        能力之損害」部分（原審卷一第7頁）云云，然查該原
        審請求之內容，核與本件於前二審始追加之訴內容，二
        者並不相符，是楊正雄此部分之主張，即非可採，因此
        楊正雄該追加部分請求，即不應准許。
  ㈤楊正雄就系爭事故之發生是否與有過失?如有，過失比例為何
    ?　
    ⒈民法第217條第1項規定：「損害之發生或擴大，被害人與
      有過失者，法院得減輕賠償金額，或免除之。」又腳踏自
      行車為慢車之一種；慢車行駛時，駕駛人應注意車前狀況
      ，並隨時採取必要之安全措施，道路交通安全規則第6條
      第1項第1款、第124條第5項分別定有明文。
    ⒉經查：
　　　⑴如前所述，南投縣政府為地方自治團體，有財務收支及
        管理之自治權限；且其為系爭路段之管理機關，對於系
        爭路段之路面上坑洞、碎石未及時修補填平，對道路之
        管理有所欠缺，並致楊正雄受有系爭傷害，尤其溪頭與
        杉林溪，均為風景勝地，為大眾所喜愛旅遊之景點，溪
        頭與杉林溪間之路段，多為旅遊必經之路，近年來盛行
        騎乘機車、自行車之風氣，山區道路陡峭，路面是否平
        整，攸關旅遊大眾之人身安全，而且系爭路面之缺陷，
        造成多起騎車摔跌事件，已見前述，系爭事故，造成楊
        正雄某些身體機能終身癱瘓，無法痊癒，飽受痛苦，身
        為系爭道路之管理機關即南投縣政府，實難辭其咎，而
        且應負絕大部分之責任。
　　　⑵依上開南投縣政府警察局刑案現場勘察報告內容謂：「
        二、傷者自行車初步檢視情形：㈠自行車坐墊後側有兩
        處擦痕；兩側把手及右側煞車把手亦有刮擦痕。㈡車鏈
        脫落，且右側踏板及後輪處車體有刮擦痕。㈢相較於前
        輪，後輪氣體明顯不足。三、傷者安全帽初步檢視情形
        ：帽頂及後側有明顯之刮擦痕，且帽頂及右側有部分斷
        裂情形。」等語（見原審卷㈠第110頁背面）。雖其報告
        內指謂，楊正雄所騎自行車於系爭事故發生後，勘查結
        果，其後輪氣體（胎壓）已有不足，惟查，此係發生系
        爭事故之後之勘驗結果，是否係楊正雄於騎乘該自行車
        發生事故「前」即有此後輪氣體（胎壓）已有不足情形
        ，尚非無疑，換言之，此後輪之內胎之胎壓不足，是發
        生事故之果，而非是因。而楊正雄所乘之自行車係本國
        製○○○品牌（000000），該品牌享譽國際，價格不低，
        楊正雄又配帶安全帽（原審卷一第116至117頁背面），
        楊正雄應屬素有騎乘自行車之經驗，其於行前大都有檢
        查車輛配備包括胎壓是否飽足之經驗，是故難以系爭事
        故發生後之後輪內胎之氣體，來反推其於系爭事故發生
        前之狀態。此參酌自行車專業人即證人丙○○於原審上開
        證詞，可知丙○○於102年9月27日曾經到○○分局勘驗楊正
        雄所騎之自行車，伊尚沒有辦法判斷當時本案輪胎在爆
        破時，胎壓是否足夠等語，相互參照即明。
　　　⑶參以上開南投縣政府警察局刑案現場勘察報告內容略謂
        ：「南投縣鹿谷鄉投95鄉道（杉林溪公路）0.6公里處
        （即系爭路段）：事故發生時路面有大片缺陷，且（往
        溪頭方向）為下坡路段」等語，足見系爭路段為大片缺
        陷及其後為下坡路段，本來就比較危險。而楊正雄騎乘
        該自行車行經系爭投95線道路之山路，是去程之後之返
        程途中發生系爭事故，對於該路段之路面有大片缺陷之
        情，應有所認識，尤應特別注意。楊正雄行經系爭路段
        本應注意車前狀況，並隨時採取必要之安全措施，而依
        當時天候陰、路面乾燥、日間自然光線、視距良好，此
        有前開道路交通事故調查表㈠在卷可憑（原審卷一第105
        頁），而楊正雄並無不能注意之情事，竟疏未注意車前
        狀況，以致發生系爭事故，其就本件摔車事故之發生亦
        有過失，灼然至明。
　　　⑷南投縣政府雖抗辯楊正雄與同行友人行經系爭路段時有
        彼此互相超車之競速行為，乃與有過失云云。惟參諸證
        人己○○前開證述，可知楊正雄是自發性押後等情，並無
        南投縣政府抗辯之互相超車之競速行為。南投縣政府此
        一抗辯，核與事實不符，應無可採。
　　　⑸南投縣政府雖另抗辯楊正雄未靠右行駛，就系爭事故之
        發生與有過失云云。惟查，系爭路段寬度約為5.8公尺
        ，無分向設施、未劃設車道線，且未劃設快慢車道分隔
        線，已如前述，可見行經系爭路段時，所有汽、機、慢
        車及行人均須共用同一線道。而道路交通安全規則第12
        4條第3項第1款固然規定：「慢車行駛之車道，應依標
        誌或標線之規定行駛；無標誌或標線者，應依下列規定
        行駛：一、…在未劃設慢車道之道路，應靠右側路邊行
        駛。…」惟上開規定僅係規範慢車與其他車輛在車道行
        駛時之路權優先順序，用以維持行車秩序及交通安全。
        而本件是因系爭路段欠缺通常應有之狀態及功能而致楊
        正雄發生自摔事故，並無其他用路人參與其中，楊正雄
        縱使未靠右側路邊行駛，核與本件事故之發生亦無相當
        因果關係，而此依勘驗之現場照片顯示，楊正雄行駛之
        方向，系爭事故路段線幾乎整個路面呈現破碎之狀況（
        原審卷一第112至115頁背面），其靠右側路面破碎之情
        形更長，更不利於用路人之使用，是南投縣政府所辯上
        情，亦非可採。
      ⑹爰審酌南投縣政府對於溪頭與杉林溪為大眾所喜愛旅遊
        之景點，溪頭與杉林溪間之路段，多為旅遊必經之路，
        近年來盛行騎乘機車、自行車之風氣，山區道路陡峭，
        路面是否平整，攸關旅遊大眾之人身安全，而且系爭路
        面之缺陷，造成多起騎車摔跌事件，未及時修補填平系
        爭路段坑洞或設置警告標誌或燈號，對系爭路段管理欠
        缺之程度實屬重大，而楊正雄騎乘該自行車行經系爭投
        95線道路之山路，是去程之後之返程途中發生系爭事故
        ，對於該路段之路面有大片缺陷之情，應有所認識，尤
        應特別注意，竟疏未注意（尚無法證明楊正雄於系爭事
        故發生前所騎乘自行車後輪之胎壓是否不足），而發生
        系爭事故，並綜合衡量雙方違反注意義務與對損害發生
        原因力之強弱等一切情狀，認為楊正雄就系爭事故之發
        生，應承擔百分之25之過失責任，南投縣政府應負百分
        之75之責任，即應減輕南投縣政府之賠償責任即賠償全
        額之百分之25。
　㈥綜上，楊正雄得請求南投縣政府賠償之各項金額：
　　⒈原訴部分：
　    ⑴醫療費用（含已支出及將來支出）102萬3874元；醫療用
        品費(含已支出及將來支出)456萬0767元；交通費(含已
        支出及將來支出)485萬6424元；看護費用(包含已支出
        及將支出)739萬4823元；薪資、超勤加班費、考績獎金
        之差額損害94萬4741元；精神慰撫金120萬元，合計199
        8萬0629元。
　　　⑵依兩造過失比例，減輕南投縣政府之賠償責任25％，即14
        98萬5742元。（計算式：1998萬0629×75%＝1498萬5472
        元，元以下四捨五入）
　　　⑶上開金額扣除原審已命南投縣政府給付302萬6899元，楊
        正雄尚得請求1195萬8573元。
　　⒉追加之訴部分：0
　㈦綜上所述，楊正雄本於國家賠償請求權，請求南投縣政府給
    付1498萬5472元，及自103年5月7日起至清償日止，按週年
    利率百分之5計算之遲延利息，為有理由，應予准許；逾此
    部分之請求，則無理由，應予駁回。原審駁回楊正雄關於11
    95萬8573元本息之訴及假執行之聲請，即有違誤。楊正雄就
    此部分之上訴，為有理由，爰廢棄原判決，改判如主文第二
    項所示；又楊正雄於原審及前二審均有陳明願供擔保請求宣
    告假執行，南投縣政府亦陳明願供擔保請求免為假執行之宣
    告，爰依兩造之聲請，就本判決所命南投縣政府應(再）給
    付部分，各酌定相當擔保金額為准、免假執行之宣告。楊正
    雄超過上開應予准許部分，原審為其敗訴之判決，並駁回假
    執行之聲請，及原審判命南投縣政府給付302萬6899元本息
    部分，核無不合，楊正雄上訴及南投縣政府附帶上訴意旨指
    摘原判決各該部分不當，求予廢棄改判，則無理由，應予駁
    回。另楊正雄追加請求南投縣政府給付725萬2876元本息部
    分，為無理由，應予駁回。
　㈧本件事證已臻明確，兩造其餘攻擊、防禦方法及所提出之各
    項證據資料，核與判決結果不生影響，爰不逐一論述，附此
    敘明。
八、結論：楊正雄之上訴為一部有理由，一部無理由；楊正雄追
    加之訴及南投縣政府之附帶上訴均無理由，依法判決如主文
    。
中　　華　　民　　國　　111 　年　　7 　　月　　5 　　日
　　　　　　　民事第七庭　　審判長法　官　王　銘
　　　　　　　　　　　　　　　　　法　官　高英賓
　　　　　　　　　　　　　　　　　法　官　張國華
正本係照原本作成。
如不服本判決，須於收受判決送達後20日內向本院提出上訴書狀
，其未表明上訴理由者，應於提出上訴後20日內向本院提出上訴
理由書狀（均須按他造人數附具繕本）。因疫情而遲誤不變期間
，得向法院聲請回復原狀。
上訴時應提出委任律師為訴訟代理人之委任狀。具有民事訴訟法
第466條之1第1項但書或第2項之情形為訴訟代理人者，另應附具
律師及格證書及釋明委任人與受任人有該條項所定關係之釋明文
書影本。如委任律師提起上訴，發回更審後為訴之變更（追加、
擴張）部分應一併繳納上訴裁判費。
　　　　　　　　　　　　　　　　　書記官　柯孟伶

中　　華　　民　　國　　111 　年　　7 　　月　　5 　　日